【裁判字號】    99,再,21
【裁判日期】    990720
【裁判案由】    返還不當得利
【裁判全文】
臺灣高等法院民事判決                    99年度再字第21號
再審  原告  春秋有限公司
法定代理人  張鑄
訴訟代理人  崔駿武律師
複代  理人  崔百慶律師
再審  被告  澎湖縣望安鄉公所
法定代理人  甲○○
上列當事人間返還不當得利事件，再審原告對於中華民國99年3
月23日本院96年度上更(一)字第152號確定判決提起再審之訴，本
院於99年7月6日言詞辯論終結，判決如下：
    主  文
再審之訴駁回。
再審訴訟費用由再審原告負擔。
    事實及理由
一、再審被告未於言詞辯論期日到場，核無民事訴訟法第386 條
    各款所列事由，爰依再審原告之聲請，由其一造辯論而為判
    決。
二、再審原告主張：本院96年度上更(一)字第152 號確定判決（以
    下稱原確定判決）認再審被告自民國92年12月3 日陸續取得
    臺北縣中和市○○○段○路鹿寮小段第90、90-11、90-12、
    90-15（以下稱90號等4筆土地）、90-4、90-9、90-11、249
    -1、249-2、267、267-2、267-3、267-4（以下稱90-4號等8
    筆土地）等共12筆土地（以下合稱系爭土地）以前，伊固基
    於與系爭土地原公同共有人間之委任關係占有使用系爭土地
    ，惟於再審被告取得系爭土地所有權後，即為無法律上原因
    占用系爭土地，致再審被告受有損害，伊應返還再審被告相
    當於租金新臺幣（下同）114萬6,172元之不當得利，而駁回
    伊就前訴訟程序第一審判決判命伊應給付再審被告上開金額
    本息部分之上訴。惟伊對於90-4 號等8筆土地並無事實上之
    管理力，此部分事實並經最高法院所肯認，原確定判決認伊
    占有使用該部分土地，顯違反民事訴訟法第478條第4項、民
    法第940 條之規定。又伊係受系爭土地原公同共有人委託，
    支領報酬而占有90號等4筆土地，並代理分割出售包含該4筆
    土地在內之春秋墓園，其出售土地之法律關係乃存在於原公
    同共有人與墓地買受人間，與伊無涉，伊自屬該 4筆土地之
    占有輔助人，原確定判決認伊係該部分土地之間接占有人，
    顯係消極不適用民法第103條、第942條及最高法院65年台抗
    字第163號判例見解，並積極適用民法第941條規定有誤。爰
    依民事訴訟法第496條第1項第1 款之規定，提起再審之訴，
    並聲明：(一)原確定判決關於駁回再審原告上訴部分廢棄。(二)
    前開廢棄部分，再審被告於前訴訟程序第一審之訴及假執行
    之聲請均駁回。
三、再審被告未於言詞辯論期日到場，惟據其所提書狀則以：系
    爭土地均位於再審原告所經營管理之春秋墓園範圍內，是再
    審原告無權占用系爭土地之事實，無庸置疑。又再審原告並
    未支付任何使用費用予伊，顯有不當得利甚明，原確定判決
    適用法規並無違誤等語，資為抗辯。並答辯聲明：再審之訴
    駁回。
四、查再審被告前以伊自92年10月3 日起至同年12月22日止，陸
    續取得系爭土地之所有權，惟系爭土地為再審原告無權占有
    作為經營春秋墓園之用等情，依民法第179 條規定起訴請求
    再審原告給付598萬8,582元及其利息，經前訴訟程序第一審
    判決命再審原告給付575萬9,752元及其利息。再審原告不服
    ，提起上訴，復經本院95年度上字第58號判決（以下稱第58
    號判決）廢棄前開第一審判決所命給付部分，改判駁回再審
    被告在第一審之訴。再審被告提起第三審上訴，經最高法院
    發回後，復由原確定判決廢棄第一審所命再審原告給付超過
    114萬6,172元及其中100萬2,770元自94年8月30日起至清償
    日止按年息5%計算之利息部分，駁回再審被告上開廢棄部分
    之請求，暨駁回再審原告其餘上訴，全案並告確定，業經本
    院調閱原確定判決歷審卷宗，核閱屬實。
五、按民事訴訟法第496條第1項第1 款所謂適用法規顯有錯誤，
    係指確定判決所適用之法規顯然不合於法律規定，或與現尚
    有效之判例、解釋顯然違反者而言，不包括認定事實錯誤、
    取捨證據失當、判決不備理由等情形在內。又第三審發回更
    審之案件，下級審所應受其拘束者，以關於法律上之見解為
    限，至第三審所指示應予調查之點，不過為應行調查之例示
    ，並非限制下級審調查證據之職權，下級審於所指示之外，
    當然可為別種事實證據之調查（最高法院20年上字第1407號
    判例意旨參照）。
  (一)本件再審原告主張，前訴訟程序第三審發回理由固指摘，第
    58號判決未詳加推闡明晰伊就系爭土地中90號等 4筆土地是
    否須負返還不當得利之責任，惟並未指摘該判決對90-4號等
    8筆土地之認定，而該8筆土地中249之1、249之2、90之9等3
    筆土地為空地，上長雜草；90之4 地號土地為登山稜線上之
    步道，步道為中和市公所舖設供一般登山客使用；267、267
    之2、267之3、267之4 等四筆土地亦位於山稜線上，並未供
    做墓園使用，均為更審前58號判決所確定之事實，足見伊對
    於前開 8筆土地並無事實上管領力而無占有事實，原確定判
    決認伊占有系爭土地，未具體審酌前開 8筆土地之占有事實
    狀態，顯已違反民法第940條及民事訴訟法第478條第 4項規
    定云云。惟原確定判決認定，再審原告雖辯稱，系爭土地中
    之空地、登山步道、道路及疏散種蔬菜之稜線，均非由伊占
    有使用或管理等語，然再審原告於再審被告取得系爭土地所
    有權以後既仍主張占有系爭土地，且持續經營管理含系爭土
    地在內之春秋墓園，則再審原告實際上究竟如何管理使用系
    爭土地，並不影響其占有之事實。縱然部分土地因尚未為特
    定使用而閒置，或疏於管理致第三人擅自築路、種菜，再審
    原告亦得自行決定是否積極使用或排除侵害，不能因此認為
    該部分土地非再審原告占有。是原確定判決因認再審原告確
    有占有之事實，而判決再審原告敗訴。則原確定判決並無消
    極不適用民法第940 條：「對於物有事實上管領之力者，為
    占有人。」規定錯誤之情事。蓋再審原告占有系爭土地一節
    ，乃原確定判決認定之事實，縱有錯誤，亦與民事訴訟法第
    496條第1項第1 款所謂適用法規顯有錯誤不符。又前訴訟程
    序第三審判決係謂：「惟查系爭土地中之九十、九十之十一
    、九十之十二、九十之十五等四筆土地，有部分供作道路使
    用，部分供作墳墓使用，依春秋墓園土地永久使用證第三項
    記載：『本使用證為永久使用之憑證，但客戶中途遷移，即
    行喪失其使用權』等情，為原審所確定之事實。…則上訴人
    （即再審被告）主張系爭土地由被上訴人（即再審原告）管
    理、處分，並將系爭土地劃入其春秋墓園之範圍等情，似非
    無稽。此攸關被上訴人是否須負返還不當得利之責任，自有
    詳加調查審認之必要。詎原審未詳加推闡明晰，逕認被上訴
    人並未占用系爭土地而無不當得利之事實，進而為上訴人不
    利之判斷，自有可議。」等語，僅係例示應行調查之事項，
    並非限制下級審調查證據之職權，下級審於所指示之外，當
    然可為別種事實證據之調查，再審原告主張，原確定判決另
    行調查認定系爭90-4號等 8筆土地為伊占有，而消極不適用
    民事訴訟法第478條第4項規定錯誤云云，亦不可採。
  (二)再審原告復稱，伊與系爭土地原公同共有人簽訂委任契約，
    將系爭土地委由伊設計建設春秋示範墓園代理分割出售，供
    人營繕墳墓之用，共有人之土地所有權狀全部交付伊集中保
    管使用、共有人應就讓售價金提出20% 歸伊收益，以資報酬
    ，足見伊並非基於質權人、承租人、受寄人之身分而占有系
    爭土地，而係基於受僱人身分而為管領，是伊應屬系爭土地
    之輔助占有人，而非間接占有人甚明，原確定判決有適用民
    法第941條及消極不適用民法第103條、第942條及最高法院
    65年台抗字第163號判例意旨之顯然錯誤云云。然原確定判
    決以，再審原告所營事業為墓園之設計整建管理及服務事項
    ，原公同共有人委任再審原告代理分割出售系爭土地供他人
    興建墳墓時，已將系爭土地實際交付再審原告、授權其設計
    建設墓園，並將土地所有權狀全部交付其集中保管使用，以
    供分割出售等情，認定再審原告依委任關係占有系爭土地，
    係供自己經營管理墓園使用，其代理分割出售系爭土地使用
    權後，亦自行將墓地交付買受人使用，應屬自主占有。而所
    售出之墓地，固約定供買受人永久使用，然亦約定「客戶中
    途遷移，即行喪失其使用權」，是其與墓地買受人間應成立
    類似租賃之法律關係，從而，依民法第941條規定，應為間
    接占有人，非占有輔助人。則原確定判決係本於再審原告與
    系爭土地原公同共有人之委任契約為自主占有，並與墓地買
    受人間成立類似租賃之法律關係等事實，而適用民法第941
    條規定：「質權人、承租人、受寄人或基於其他類似之法律
    關係，對於他人之物為占有者，該他人為間接占有人。」之
    內容，自無適用錯誤之情事，至其認定前開事實有無錯誤，
    則與適用法規是否錯誤無涉。而原確定判決既非認定再審原
    告為占有輔助人，自無消極不適用民法第942條關於占有輔
    助人規定及最高法院65年台抗字第163號判例意旨錯誤之問
    題，亦無不適用民法第103條規定顯有錯誤之情事。
六、綜上所述，再審原告以原確定判決有民事訴訟法第496條第1
    項第1款規定之再審理由，提起本件再審之訴，為無理由，
    應予駁回。
七、兩造其餘之攻擊防禦方法，及未經援用之證據，經本院斟酌
    後，認對本判決之結果不生影響，爰不一一論駁。
八、據上論結，本件再審之訴為無理由。依民事訴訟法第78條、
    第505條、第463條、第385條第1項前段，判決如主文。
中    華    民    國    99    年    7     月    20    日
                    民事第十一庭
                        審判長法  官  鄭雅萍
                              法  官  徐福晉
                              法  官  詹文馨
正本係照原本作成。
不得上訴。
中    華    民    國    99    年    7     月    23    日
                              書記官  洪秋帆

司法院資訊處製作；財團法人民間司法改革基金會備份。
